【裁判字號】    92,台上,6974
【裁判日期】    921211
【裁判案由】    偽造文書
【裁判全文】
最高法院刑事判決                              九十二年度台上字第六九七四號
    上  訴  人  甲○○
右上訴人因偽造文書案件，不服台灣高等法院中華民國九十二年八月六日第二審更審
判決（九十一年度上更(一)字第七六三號，起訴案號：台灣士林地方法院檢察署八十六
年度偵字第一一八三、一九五一、二三九八號），提起上訴，本院判決如左：
    主  文
原判決關於甲○○部分撤銷，發回台灣高等法院。
    理  由
本件原判決認定上訴人甲○○（綽號千翔）自國外帶回偽造之信用卡，竟與葉明卿（
業經原審法院判處罪刑確定）共同意圖為自己不法之所有，基於詐欺得利及行使偽造
私文書之犯意聯絡及概括犯意，連續以如原判決附表（下稱附表）一所示之時、地、
手法，至附表一所示之特約消費商店刷卡消費，致各該特約商店誤信為真卡及為真正
持卡人，而允為簽帳消費，並由各該商店人員分別交付一式二聯之簽帳單（第一聯為
持卡人存根、第二聯為商店存根），分由葉明卿或上訴人以複寫之方式在簽帳單上偽
造如附表一所示「李千肯」等人之署押以偽造簽帳單，再持以刷卡消費而詐得如附表
一所示免付款之不法利益，足以生損害於如附表所示之特約消費商店、匯豐銀行、上
海銀行、美國銀行及被冒名之「李千肯」、「許志君」、「丘永豪」、「陳正一」、
「林宜宏」、「葉志華」、「王高力」等人。上訴人另基於幫助行使偽造私文書及詐
欺得利之概括犯意，民國八十五年十二月上旬某日在台北松山機場或比佛利餐廳等地
，將偽造之信用卡以每張新台幣（下同）二萬五千元之價格，先後二次售與顏正賜、
王志誠（均經台灣高等法院台南分院判刑確定）二十五張，顏正賜、王志誠乃夥同不
詳年籍姓名之成年人，先後於八十五年十二月二十七日、二十九日、三十日在高雄市
○○○路來來視廳中心，推由該不詳姓名者於附表二所示簽帳單上偽簽「潘明傑」或
「洪得文」之署押，持以行使，致該視廳中心櫃台人員陷於錯誤，同意刷卡消費，而
幫助顏正賜、王志誠等人詐得如附表二所示免付款之不法利益，足以生損害於該視廳
中心及「潘明傑」或「洪得文」等人。嗣經警於八十六年一月十九日五時三十分許，
在台北縣淡水鎮○○路一二四號十一樓葉明卿居所，查獲簽帳單存根聯八張。同年二
月二日下午二時三十分，在高雄市小港機場查獲顏正賜向上訴人購得之偽造信用卡十
三張等情；因而撤銷第一審關於上訴人部分之判決，改判論處上訴人共同連續行使偽
造私文書，足以生損害於他人罪刑，又連續幫助行使偽造私文書，足以生損害於他人
罪刑，固非無見。
惟查(一)被告經第二審法院合法傳喚後，無正當理由而不到庭，固可不待其陳述逕行判
決，但審判長仍須開庭踐行調查證據程序，且依刑事訴訟法第一百六十三條第三項規
定：法院為前項調查證據前，應予當事人、代理人、辯護人、或輔佐人陳述意見之機
會。原審於九十二年七月二十三日審判期日，認上訴人經合法傳喚，無正當理由而不
到庭，逕行判決，但就上訴人部分未踐行調查證據程序，並予辯護人陳述意見之機會
，逕於審判筆錄為調查證據完畢之記載，並由辯護人為辯護，自非妥適。(二)檢察官起
訴之犯罪事實，係指訴上訴人犯有附表一編號七、八所示之犯行，就附表一編號一至
六之犯罪事實，均未據起訴，此部分何以得併加審判，原判決未敘明併加審判之理由
，自有理由不備之違誤；又原判決事實欄並未載明上訴人有附表三所示於八十六年一
月十四日，在台北市○○○路二四四巷五一號，東成餐廳即友紅ＫＴＶ，及在台北市
○○○路一段五四號二之三樓，星光燦爛名店（即漂亮寶貝酒店）以在簽帳單上偽造
「王中成」、「王大年」之方式，刷卡消費，但附表三又敘明上訴人有上開兩次之犯
罪行為，則上訴人有無附表三所示之犯行，事實尚有未明，應予釐清。(三)有罪之判決
書，須將認定之犯罪事實詳記於事實欄，然後於理由內逐一說明其憑以認定之證據，
使事實與理由兩相一致，方為合法。如理由說明互相齟齬，自屬判決理由矛盾。原判
決理由壹、一、(二)、敘明上訴人將偽造之信用卡交由羅文祥轉交葉明卿，並指示葉
明卿偽簽如附表一編號一、二、四至六、八所示之署押；但理由壹、一、(二)、又說
明上訴人既明知其所使用之前開五張信用卡係屬偽造，仍與葉明卿共同持上開偽造之
信用卡至如附表一編號一至六所示之特約商店消費，並推由葉明卿在簽帳單上偽簽他
人之署押等語，其理由說明前後矛盾，自有未合。又原判決理由說明扣案如附表一編
號一至六所示之簽帳單第一聯共八張，為上訴人與葉明卿所共有，且係供犯罪所用之
物，均應依刑法第三十八條第一項第二款宣告沒收（見原判決第二五頁）；但主文欄
又諭知附表一編號一至八所示之簽帳單第一聯共八張均沒收之，其主文諭知與理由說
明相互矛盾，自非適法。(四)又刑法第三百三十九條第二項之詐欺得利罪，以得財產上
不法之利益為要件之一，若詐得現實之財物，即與財產上不法之利益有別，應屬同條
第一項詐欺取財之範圍，原判決既認定上訴人或單獨或共同或幫助他人以偽造之信用
卡持向附表一、二所示之商家刷卡消費，但其詐欺所得者，究為財產上不法之利益或
為現實之財物，事實尚有未明，原判決未加釐清，遽以詐欺得利論罪，併有可議。上
訴意旨指摘原判決關於上訴人部分不當，尚非全無理由，應認該部分仍有撤銷發回更
審之原因。至原判決理由參不另為無罪之諭知部分，因公訴人認此部分與前揭論罪科
刑部分，有裁判上一罪之關係，爰一併發回，附此敘明。
據上論結，應依刑事訴訟法第三百九十七條、第四百零一條，判決如主文。
中      華      民      國    九十二    年     十二     月     十一     日
                              最高法院刑事第七庭
                                  審判長法官  莊  登  照
                                        法官  洪  明  輝
                                        法官  黃  一  鑫
                                        法官  魏  新  和
                                        法官  林  秀  夫
      右正本證明與原本無異
                                              書  記  官
中      華      民      國    九十二    年     十二     月     十八     日
                                                                        Ｂ


司法院資訊處製作；財團法人民間司法改革基金會備份。
